【裁判字號】    90,訴,937
【裁判日期】    901113
【裁判案由】    常業重利
【裁判全文】
臺灣臺北地方法院刑事判決                            九十年度訴字第九三七號
    公  訴  人  臺灣臺北地方法院檢察署檢察官
    被      告  甲○○
    選任辯護人  蔡明熙
右列被告因常業重利案件，經檢察官提起公訴（九十年度偵字第一二四七一號），本
院判決如左：
      主  文
甲○○共同乘他人急迫貸以金錢，而取得與原本顯不相當之重利為常業，處有期徒刑
參月，如易科罰金，以參佰元折算壹日，緩刑貳年。
扣案之借據壹紙沒收。
      事  實
一、甲○○明知年籍姓名不詳綽號「方先生」之成年男子，經營俗稱「地下錢莊」以
    貸放金錢收取重利之人，竟基於共同常業重利之犯意，自民國九十年一月中旬起
    ，以月薪新台幣（下同）二萬七千元受僱於綽號「方先生」，而「方先生」則在
    報紙刊登貸款廣告並以行動電話號碼0000000000號及市內電話號碼（
    ０二）00000000號為聯絡工具，招攬經濟結据急需用錢之不特定人，以
    預扣利息方式，每貸借新台幣（下同）四萬五千元，以十天為一期，每期九千元
    高利（相當月息六十分），並要求借款之人須簽具借據並以本票擔保，按期將利
    息匯入不知情之劉士正（原名劉黎明，另經檢察官不起訴處分）聯邦商業銀行迴
    龍分行，帳號000000000000號帳戶，甲○○依「方生先」指示至台
    北市西門町、板橋舊火車站及萬華龍山寺等指定地點，向不特定人收取與原本顯
    不相當之利息，再轉交「方先生」收受，先後約二十餘次，並以之為常業。嗣需
    款應急之乙○○於八十九年九月間見報紙廣告向「方先生」借貸四萬五千元，並
    將高利匯入前開劉士正銀行帳戶，於九十年一月九日匯款後因無資力繼續繳付高
    額利息，「方先生」於九十年二月五日下午一時許（起訴書誤繕為九十年一月二
    十五日）以電話催款，甲○○則依「方先生」指示至台北市○○○路與南海路口
    指定地點，向乙○○收取利息之際，為埋伏警員當場查獲，並自身上扣得乙○○
    所簽具之借據及面額一萬五千元本票各一紙。
二、案經乙○○訴由台北市政府警察局移送台灣台北地方法院檢察署檢察官偵查起訴
    。
      理  由
一、訊據被告甲○○固不否認於右揭時、地向被害人乙○○收取金錢，為警當場查獲
    並扣得借據及本票等事實，惟矢口否認有何常業重利犯行，辯稱：伊並不知「方
    先生」係地下錢莊業者，伊應徵從事直銷收取款項之外務工作，並不知係收高利
    云云。經查：
（一）綽號「方先生」之成年男子在報紙刊登貸款廣告，並以行動電話號碼0000
      000000號及（０二）00000000號為聯絡工具，招攬經濟結据急
      需用錢之不特定人，以預扣利息方式，每貸借新台幣四萬五千元，以十天為一
      期，每期收九千元高利，並要求借款人須簽具借據再以本票擔保，按期將利息
      匯入不知情之劉士正（原名劉黎明，另經檢察官不起訴處分）聯邦商業銀行迴
      龍分行，帳號000000000000號帳戶等情，業據被害人乙○○於警
      訊時指述綦詳，且其依「方先生」指示將利息匯入劉士正前開銀行帳戶一節，
      此有華泰商業銀行自動櫃員機交易明細表一紙及聯邦商業銀行存款明細分類帳
      一份在卷可參（見偵卷第二十三頁、第四十四頁至九十四頁），是「方先生」
      以登報方式，向急需用款之不特定人收取高達相當月息六十分之高利，顯係屬
      貸放高利營生之地下錢莊業者無訛。
（二）被告於本院審理時雖辯稱：伊係應徵直銷外務，前後僅收過四次錢云云。然被
      告初於警訊時供稱：「方先生」打電話叫伊去收利息，收到後再打電話通知方
      先生，他會來拿錢，伊先後收過約二十次利息等語，其於內勤檢察官訊問時亦
      供稱：「方先生」會告訴伊債主現在何處，伊再過去收錢，約收過二十幾次錢
      等語，並於檢察官偵訊時供承：伊幫「方先生」收過約二十次錢等語（見偵卷
      第十六頁、第一二三頁及核退卷第六頁、第七頁），又觀諸扣案之被害人乙○
      ○所簽具一萬五千元借據及同額本票各一紙所示（影本附於偵卷第二十四頁）
      ，其上清楚載明借款等事由，並無隻字片語敘及直銷貨物或品名等項目，且被
      告於本院審理時亦自承曾二次持借據及本票收款等情（見本院九十年十一月二
      日審判筆錄），足見被告對於替「方先生」向不特定人收取利息一節知之甚明
      ，況且被告已工作將近月餘，竟不知直銷產品項目及價格為何，益徵被告辯稱
      ：伊係直銷外務，只收過四次錢云云，顯係事後卸責之詞，不足為採。
（三）被告雖未直接貸放款項予見報前來借款之人，惟地下錢莊業者「方先生」僱佣
      被告向借款之人收取利息，被告從事收受顯與原本顯不相當之重利行為，並以
      該項工作為經濟來源，則被告與「方先生」均恃以維生，並以之為常業之犯意
      聯絡及行為分擔等犯罪事實，已臻明確，被告犯行洵堪認定。
二、核被告所為，係犯刑法第三百四十五條之常業重利罪。被告與綽號「方先生」之
    成年男子所為前開罪名間，有犯意聯絡及行為分擔，為共同正犯。爰審酌被告年
    輕識淺，未深究職場環境，淪為「方先生」貸放高利貸之收款工具，其參與重利
    程度及惡性均較輕及犯後態度等情狀，量處如主文所示之刑，並諭知易科罰金之
    折算標準。末查，被告未曾受有期徒刑以上刑之宣告，此有台灣高等法院被告全
    國前案紀錄表一份在卷可憑，被告刻在服役期間，其入伍之前因涉世未深而誤罹
    刑典，本院認其經此論罪科刑之教訓，應知所警惕而無再犯之虞，所宣告之刑以
    暫不執行為適當，爰併宣告緩刑二年，以策自新。
三、扣案之借據一紙，為同案被告「方先生」貸放高利所得之物，應依刑法第三十八
    條第一項第三款規定宣告沒收。至於，本件被害人乙○○為供擔保所簽發扣案之
    面額一萬五千元本票一紙，固係被告因犯罪所得之物，惟被害人尚得依法請求返
    還，故前開物品並非當然歸屬於被告等所有之物（最高法院八十四年度台上字第
    三三二四號、八十八年度台非字第二九三號判決意旨參照），此部分本院依法自
    不得為沒收之諭知。
據上論斷，應依刑事訴訟法第二百九十九條第一項前段，刑法第二十八條、第三百四
十五條、第四十一條第一項前段、第七十四條第一款、第三十八條第一項第三款，罰
金罰鍰提高標準條例第一條前段、第二條，判決如主文。
本案經檢察官柯宜汾到庭執行職務。
中      華      民      國    九十      年     十一     月     十三     日
                              臺灣臺北地方法院刑事第一庭
                                  法    官    傅  中  樂
右正本證明與原本無異。
如不服本判決，應於判決送達後十日內，向本院提出上訴狀。
                                  書 記 官    林  明  龍
中      華      民      國    九十      年     十一     月     十三     日
附論罪科刑依據法條：
刑法第三百四十五條
以犯前條之罪為常業者，處五年以下有期徒刑，得併科三千元以下罰金。


司法院資訊處製作；財團法人民間司法改革基金會備份。
